---
title: “SOK-1004, høst 2022, Prosjektoppgave”

author: “162”

format: pdf

echo: true

output: true

editor: visual
---

**GitHub link:**

**Even Hvinden**

Oppklarende spørsmål kan rettes til [even.c.hvinden\@uit.no](mailto:even.c.hvinden@uit.no). Jeg retter en stor takk til Jørgen Modalsli for å ha delt data på inntektsfordeling.

# Instruksjoner

Prosjektoppgaven skal leveres som `.pdf` i WiseFlow. Det ferdige dokumentet lagres som `[kandidatnummer]_SOK1004_PO_H22.pdf`. Hvis du har kandidatnummer 43, så vil filen hete `43_SOK1004_PO_H22.pdf`. Det er ingen begrensning på hvilken programvare dere benytter til å lage besvarelsen. Men figurer og utregninger skal gjøres i RStudio og dokumenteres ved hjelp av en en `.qmd`-fil som kompileres som en `.pdf` og inkluderes som vedlegg i besvarelsen.

Merk at prosjektoppgaven består av tre oppgaver. Vekttallene er oppgitt i prosent.

Prosjektoppgaven kan besvares alene eller i grupper på opptil tre personer. Det er ikke lov å samarbeide på tvers av grupper, og hvert gruppemedlem må levere besvarelsen i WiseFlow. Grupper anbefales å undertegne en [samarbeidsavtale](https://github.com/uit-sok-1004-h22/uit-sok-1004-h22.github.io/blob/main/eksamen/Samarbeidsavtale%20for%20gruppearbeid%20SOK1004.pdf).

**NB!** Besvarelser som ikke oppfyller disse kravene vil ikke bli vurdert.

# Last inn pakker og data

```{r, output: false}

rm(list=ls()) 
library(tidyverse)
library(ggthemes)
library(openxlsx)
library(ggpubr)

url <- "https://modals.li/downloads/gini_series_norway.xlsx"

df_gini <- url %>%  
  read.xlsx(sheet=1) %>% 
  as_tibble()

df_gini_navn <- df_gini %>% 
  names()

df_gini<- df_gini %>%
  pivot_longer(!year,
               names_to = "var", 
               values_to = "verdi")

url <- "https://github.com/uit-sok-1004-h22/uit-sok-1004-h22.github.io/blob/main/rkode/inntektsandeler.xlsx?raw=true"
  
df_andeler <- url %>%  
  read.xlsx() %>% 
  as_tibble()  

df_andeler_navn <- df_gini %>% 
  names()

df_andeler <- df_andeler %>%
  pivot_longer(!year,
               names_to = "var", 
               values_to = "verdi")

df_andeler <- df_andeler %>% 
  filter(year>=1875)

url <- "https://github.com/uit-sok-1004-h22/uit-sok-1004-h22.github.io/blob/e36b270c865e077f797e9426e32b47740f2f3847/rkode/bnp.xlsx?raw=true"

df_bnp <- url %>%  
  read.xlsx(sheet=1) %>% 
  as_tibble()

navn_BNP <- df_bnp %>% 
  names()

df_bnp <- df_bnp %>% 
  rename(BNP = navn_BNP[2],
         year = navn_BNP[1])

df_bnp <- df_bnp %>% 
  mutate(DLBNP = 100*(log(BNP)-lag(log(BNP))))

df_bnp <- df_bnp %>% 
  filter(year >= 1875)
```

# Bakgrunn

I norsk økonomisk historie blir årene 1920 - 1930 beskrevet som harde. Les avsnittene om arbeidsløshet og inflasjon, paripolitikken, streiker og arbeidskonflikter i [artikkelen om mellomkrigstiden](https://snl.no/Norges_historie_fra_1905_til_1939) i Store norske leksikon. Se også [deres artikkel om paripolitikk](https://snl.no/paripolitikk).

I denne prosjektoppgaven skal vi analysere utviklingen i norsk økonomi gjennom historiske data fra Norges Bank og Statistisk sentralbyrå. Vi vil også bruke data fra artikkelen [Estimating long-run income inequality from mixed tabular data: Empirical evidence from Norway, 1875-2017](https://www.sciencedirect.com/science/article/pii/S0047272720300608) av Jørgen Modalsli, Rolf Aaberge, og Anthony B. Atkinson, publisert i *Journal of Public Economics* i 2021.

# Bedømmelse

Formålet med oppgave er å utfordre dere til å gi en deskriptiv analyse av sammensatte økonomiske data gjennom visualisering og grunnleggende økonomisk teori. En god besvarelse er kjennetegnet av følgende trekk.

1.  Egenskapene til data visualiseres i gode figurer. En god figur har presist definerte enheter, fornuftig skalering, og illustrerer tydelig relevante trekk ved dataene. Bedømmelsen vil vektlegge en tydelig beskrivelse av figurene. Figurer bør ikke overbelastes med innhold og kan gjerne være vakre.

2.  Besvarelsen svarer konkret på oppgaven med et konsist og presist språk. Påstander om årsakssammenhenger underbygges med argumenter og kildehenvisninger.

3.  Koden som lagde figurene er korrekt og godt dokumentert.

# Oppgave I - 20%

Betrakt følgende figurer.

```{r}
df_gini %>%
  filter(year >= 1875) %>%
  filter(var %in% df_gini_navn[4]) %>%
  ggplot(aes(x=year,y=verdi)) +
  geom_line() +
  geom_smooth() +
  ylim(0.25,0.75) +
  theme_bw() +
  xlim(1990,2017)+
  labs(title = "Gini-koeffisienter for inntektsfordelingen i Norge",
       subtitle = "1875–2017. Gjennomsnitt av øvre og nedre grense.",
       y="Gini-koeffisient",
       x="År",
       caption = "Kilde: Modalsli, Aaberge og Atkinson (2021)")
```

```{r}
df_bnp %>%
filter(year >= 1875) %>%
mutate(BNP = log(BNP)) %>% 
ggplot(aes(x=year,y=BNP)) +
geom_line() +
geom_smooth() +
theme_bw() +
xlim(1920,1930)+
labs(title = "BNP per person",
     subtitle = "Log faste-2005 kroner. 1875-2017.",
     y="BNP per person",
     x="År",
     caption = "Kilde: Norges Bank")
```

```{r}
df_bnp %>%
filter(year >= 1875) %>%
ggplot(aes(x=year,y=DLBNP)) +
geom_line() +
geom_smooth() +
theme_bw() +
xlim(1920,1930)+
labs(title = "BNP per person",
     subtitle = "Årlig endring. Log faste-2005 kroner. 1875-2017",
     y="BNP per person",
     x="År",
     caption = "Kilde: Norges Bank")
```

**Spørsmål:** Beskriv hvordan ulikheten og veksten i inntekter utviklet seg i 1920-årene sammenlignet med øvrige perioder.

**Hint.** Det kan være nyttig å endre koden for å se nærmere på bestemte tidsintervaller.

**Merknad:** Anta at estimatet av BNP og Gini-koeffisienten i figuren er sann. Det er ikke nødvendig å diskutere metoden Norges Bank og Modalsli, Aaberge og Atkinson (2021) har brukt til å estimere BNP og Gini-koeffisienten eller den statistiske usikkerheten rundt estimatet.

\-\-\-\-\-\-\-\-\-\-\-\-\-\-\-\-\-\-\-\--

1920-tallet var for Norge sterkt preget av økonomisk ustabilitet og usikkerhet. Norge valgte som mange andre land, å innføre en pengepolitikk i 1920, som skulle basere seg på verdien til gull. Denne politikken ble kalt paripolitikk. Særlig etter 1925 oppsto det sterk kritikk mot paripolitikken. Der økonomer og politikere mente at politikken fungerte mot sin hensikt, og førte til større ulikheter, og skapte mer økonomisk ustabilitet.

Tiden etter første verdenskrig var kjent for store svingninger i økonomien. 1920 var året vanskelighetene virkelig satte spor. Prisene sank sterkt, og ga ringvirkninger for arbeidsløsheten. Mange måtte kjempe for å skaffe seg arbeid. Årene som kom var derfor preget av streik og arbeidskonflikter. Ytterligere sank kronekursen betydelig i Norge, med store svingninger, som førte til mye usikkerhet i markedet. Bruttonasjonalprodukt per person sank hele 11,4% i 1921, men hentet seg likevel inn årene etter. (Figur 3, BNP per person, Årlig Endring).

Ulikhetene holdt seg relativt stabilt gjennom hele 1920-tallet. Gini-koeffisientene for inntektsfordelingen i Norge tilsier et bunnpunkt på 0,53 i 1923 og et toppunkt på 0,57 i 1925. Grunnen for at ulikhetene holder seg stabilt høye gjennom tiåret, kan være en konsekvens av flere at flere bedrifter og banker gikk over ende, og måtte slå seg konkurs. Samtidig som arbeidsledigheten økte. Verdiene på 1920-tallet er langt lavere enn hva de var i årene etter første verdenskrig, men likevel er de veldig høye Gini-koeffisienter sammenlignet Norge i nyere tid. For å sammenlikne nesten hundre år fram i tid, så lå siste Gini-koeffisientene for 2017 på 0,46.

# Oppgave II - 20%

I `df_andeler` er det lagret inntektsandeler fordelt på desil og år. Merk at dette er tallene bak Figur A9 i vedleggene til MAA, tilgjengelig [her](https://ars.els-cdn.com/content/image/1-s2.0-S0047272720300608-mmc1.pdf). For eksempel viser `share_10_20` hvor stor andel av den totale inntekten som gikk til intervallet mellom tiende- og tyvende persentil. I følgende figur kombinerer jeg BNP-tallene fra oppgave I med inntektsandelen til å beregne gjennomsnittlig inntekt per person, fordelt på desil og år.

Betrakt følgende figurer.

**Merknad.** Inntektene må skaleres når vi beregner andeler. La $a_{x-y,t}$ være inntektsandelen til intervallet mellom $x$ og $y$ i år $t$. BNP per person i år $t$ er gitt ved $\text{bnp}_{t}$ og er lagret i `df_bnp`. For eksempel så vil $a_{50-60,2005}$ og $bnp_{2005}$ være gitt ved `df_andeler$share_50_60` og `df_bnp$BNP` når `year` er lik `2005`. Da vil gjennomsnittlig inntekt i intervallet være gitt ved $$a_{x-y,t}\times\frac{100}{x-y}\times \text{bnp}_{t}.$$

```{r}
#| output: false

# ny tabell hvor vi skal beregne inntekter
df <- df_andeler 

# lagrer en liste med årene hvor vi har observasjoner med inntektsandeler
years_list <- df$year %>% 
  unique()

# wide-format er enklere
df <- df %>% 
  pivot_wider(names_from = var, values_from = verdi) 

# ny tabell med bnp-tall for årene hvor vi har observasjoner
df_temp <- df_bnp %>% 
  filter(year %in% years_list)

# anstendige navn
df <- df %>%
  rename("0-10" = "share_0_10",
         "10-20" = "share_10_20",
         "20-30" = "share_20_30",
         "30-40" = "share_30_40",
         "40-50" = "share_40_50",
         "50-60" = "share_50_60",
         "60-70" = "share_60_70",
         "70-80" = "share_70_80",
         "80-90" = "share_80_90",
         "90-100" = "share_90_100",
         "90-99" = "share_90_99",
         "99-100" = "share_99_100")

# lagrer navn
df_navn <- df %>% 
  names()

df <- df %>% 
  mutate(`0-10`=10*`0-10`*df_temp$BNP,
         `10-20`  = (100/10)*`10-20`*df_temp$BNP,
         `20-30`  = (100/10)*`20-30`*df_temp$BNP,
         `30-40`  = (100/10)*`30-40`*df_temp$BNP,
         `40-50`  = (100/10)*`40-50`*df_temp$BNP,
         `50-60`  = (100/10)*`50-60`*df_temp$BNP,
         `60-70`  = (100/10)*`60-70`*df_temp$BNP,
         `70-80`  = (100/10)*`70-80`*df_temp$BNP,
         `80-90`  = (100/10)*`80-90`*df_temp$BNP,
         `90-100` = (100/10)*`90-100`*df_temp$BNP,
         `90-99`  = (100/9)*`90-99`*df_temp$BNP,
         `99-100` = (100/1)*`99-100`*df_temp$BNP,)

df <- df %>%
  pivot_longer(!year,
               names_to = "var", 
               values_to = "verdi")

andeler <- df$var %>% 
  unique()
```

```{r}
df %>% 
  filter(year %in% c(1900:1930)) %>% 
  filter(var %in% andeler[1:10]) %>% 
  mutate(verdi=verdi/(10^5)) %>%
  ggplot(aes(x=year,y=verdi,color=var)) +
  geom_line(size=1.25) +
  xlim(1920,1930)+
  labs(title = "BNP per person",
       subtitle = "Hundretusener faste 2005-kroner. Fordelt på inntektsdesiler. 1900-1950",
       y = "BNP per person",
       x = "År",
       color = "Desil",
       caption = "Kilder: Modalsli, Aaberge og Atkinson (2021), Norges Bank") +
theme_bw() 

```

```{r}
df %>% 
  filter(year %in% c(1900:1930)) %>% 
  mutate(verdi=log(verdi)) %>% 
  filter(var %in% andeler[1:10]) %>% 
  
  ggplot(aes(x=year,
             y=verdi,
             color=var)) +
  
  geom_line(size=1.25) +
  
  xlim(1920,1930)+
  
  labs(title = "Log BNP per person", 
       subtitle = "Faste 2005-kroner. Fordelt på inntektsdesiler. 1900 - 1930",
       y = "Log BNP per person",
       x = "År",
       color =  "Desil",
       caption = "Kilder: Modalsli, Aaberge og Atkinson (2021), Norges Bank") +
theme_bw() 
```

**Spørsmål:** Beskriv hvordan endringen i reelle inntekter fordelte seg på inntektsdesiler mellom 1920 og 1930.

Det økonomiske landskapet var meget ustabilt i 1920 tallet. Likevel holdt inntektsutviklingen seg stabilt gjennom tiåret, med få unntak. Ifølge data for BNP per person i faste 2005-kroner kan vi få et overblikk om hvordan reelle inntektsgrupper utviklet seg. 

Vi ser en klar stigning i bruttonasjonalprodukt (BNP) for de 10 prosent rikeste, med en topp på nesten 250 000 kroner i slutten av 1929. Dette viser tydelig at eliten i Norge ble klart mindre påvirket av den økonomiske lavkonjukturen. På den andre siden av skalaen kan vi klart se en positiv stigning hos de 20 prosent fattigste i Norge. Figuren for BNP per person i logaritmisk skala, gjør det lett for oss å kunne se hvordan denne gruppen har klart å oppnå samme inntekt med de 20 til 30% fattigste. Denne økningen tok sted fra 1920 til sent 1925. Videre har inntektsdesilen for de 70 til 80 % rikeste opplevd en nedgang etter 1925, hvor de har hatt en marginal økning siden 1928. For inntektsdesilene 30 - 40 til og med desil 60-70, så var utviklingen for folk flest stabilisert siden 1924.

# Oppgave III - 60%

Dere skal nå presentere og beskrive utviklingen i to ytterligere økonomiske forhold som kjennetegnet de harde 1920-årene. Jeg anbefaler å bruke følgende kilder til å finne data:

-   [Historisk statistikk fra Norges Bank](https://www.norges-bank.no/en/topics/Statistics/Historical-monetary-statistics/)

-   [Historisk statistikk fra SSB](https://www.ssb.no/a/histstat/)

Her følger fire eksempler på tema dere kan, men ikke nødvendigvis må velge. Lenkene leder til definisjonen i SNL, og dataene finnes i de ovennevnte kildene.

-   [Realrente](https://snl.no/realrente)

-   [Utlån (kreditt) fra banker](https://snl.no/utlån)

-   [Arbeidsledighet](https://snl.no/arbeidsledighet)

-   [Arbeidskonflikter og streik](https://snl.no/streik)

I besvarelsen skal dere forklare hvorfor dataene er relevante og gi en grundig beskrivelse av deres utvikling. Lengden på besvarelsen skal være på 750 - 1500 ord.

```{r}
library(tidyverse)

url <- 'https://github.com/johannesnp/SOK-1004-Prosjekt/raw/main/Arbeidsledighet_data.xlsx'

arbeidsledighet_1920 <- read.xlsx(url)

naringer = c("Uoppgitt","Ikke yrkesaktive","Yrkesaktive1")

arbeidsledighet_1920 <- arbeidsledighet_1920 %>% 
  filter(Næring %in% naringer)

arbeidsledighet_1920 %>% 
  ggplot(aes(Næring,verdi))+
  geom_bar(stat = "identity")+
  xlab("")+
  ylab("Antall personer")+
  ggtitle("Antall yrkesaktive personer i 1920")+
  labs(caption = "Kilde 5: Tabell 9.1, Historisk statistikk 1994, Statistisk Sentralbyrå")+
  theme_bw()

```

```{r}
url <- 'https://github.com/johannesnp/SOK-1004-Prosjekt/raw/main/Utla%CC%8An%20Statistikk.xlsx'

df_utlån <- read.xlsx(url)

df_utlån %>% 
  ggplot(aes(År,Verdi))+
  geom_point()+
  geom_line()+
  labs(title = "Kronebeløp i lån fra sparebanker (i millioner)",
       caption = "Kilde 6: Tabell 24.9, Historisk statistikk 1994, Statistisk Sentralbyrå")+
  ylab("Kroner i millioner")+
  xlab("Tid (År)")+
  theme_bw()
  
```

I denne oppgaven har jeg valgt å se nærmere på hvordan den økonomiske krisen påvirket arbeidsledigheten, samt kredittvirksomheten hos bankene i Norge fra 1920 til 1930. 

### Arbeidsledigheten stiger

Etter flere år som nøytral under første verdenskrig tjente Norge seg godt. Men etter bare noen år med høykonjunktur og god økonomisk vekst, slo 1920-årene hardt inn. En finansiell krise oppsto, som skulle prege Norge i årene som kom. Det oppsto gradvis et stort overskudd av varer og tjenester på markedet. Av den grunn ble prisene dumpet, og kronen ble sterkt svekket. Både store og små norske bedrifter fikk kjenne på vansker. En stor konjukturarbeidsledighet var i sving, noe som skulle gi store konsekvenser for arbeidsmarkedet i Norge. Flere arbeidere ble permitert, eller gikk i streik og skapte opprør. Samtidig slet mange arbeidere med å betale tilbake lån, og måtte slå seg konkurs. Gjennomsnittlig mengde arbeidsledighet blant medlemmer i fagforening lå på 2,3 prosent i 1920, men bare året etter på hadde den skutt opp til 17,6 prosent. (Knut Are Tvedt, 2022). Statistikkføringen den gang var ikke like nøyaktig, og inkluderte bare arbeidsledighet for fagorganiserte arbeidere. Av den grunn er det trolig store mørketall, der den reelle arbeidsløsheten ikke er målt. 

```{r}
library(tidyverse)

url <- 'https://github.com/johannesnp/SOK-1004-Prosjekt/raw/main/Arbeidsledighet_data.xlsx'

arbeidsledighet_1920 <- read.xlsx(url)

naringer = c("Uoppgitt","Ikke yrkesaktive","Yrkesaktive1")

arbeidsledighet_1920 <- arbeidsledighet_1920 %>% 
  filter(Næring %in% naringer)

arbeidsledighet_1920 %>% 
  ggplot(aes(Næring,verdi))+
  geom_bar(stat = "identity")+
  xlab("")+
  ylab("Antall personer")+
  ggtitle("Antall yrkesaktive personer i 1920")+
  labs(caption = "Kilde 5: Tabell 9.1, Historisk statistikk 1994, Statistisk Sentralbyrå")+
  theme_bw()

```

Her ser vi antallet yrkesaktive personer i 1920, ifølge en folketelling hentet fra statistisk sentralbyrå. Denne viser at mengden personer over 15 år som ikke var yrkesaktive, lå på 731 304 personer. Det er likevel ikke mulig å bekrefte å bekrefte om dette er data vi kan stole på, grunnet den manglende statistikksamlingen på denne tiden. 

### Paripolitikk

Myndighetene i Norge valgte å innføre enn ny pengepolitikk for å prøve å stabilisere økonomien. Denne politikken fikk navnet paripolitikk. Målet var å prøve å redusere seddelmengden, for å prøve å styrke kronens verdi. En deflasjon ble iverksatt og myndighetene begrenset kredittilgang, samt heving av diskonto. Flere forfattere og økonomer har i ettertid fast satt at dette hadde en negativ påvirkning på sysselsettingen i Norge. 

Mange nordmenn valgte en ny start i utlandet, blant annet for å finne mer økonomisk stabilitet, og sikret arbeid. Flere flyttet til land rundt i Europa, men majoriteten valgte å seile til Amerika, hvor de opplevde stor vekst gjennom 1920-tallet. Av denne grunn gikk store deler av befolkningens kompetanse og arbeidsdyktige tapt. 

I årene som kom ble mengden arbeidsledige økende, likevel var markedet i vekst, og BNP (bruttonasjonalprodukt) økte fra 1921 og ut tiåret (Figur «BNP per person», fra oppgave II). En kan spørre seg hvordan Norge greide å holde denne veksten gående. Flere økonomer har i ettertid antydet at statistikken som er oppført ikke gir et representativt bilde. Professor Ola Honningdal Grytten antyder en teori om hvordan dette tok seg til. «Enten overdimensjonerer nasjonalregnskapene den økonomiske veksten eller så er arbeidsledighetstallene overdrevet, eventuelt er både nasjonalregnskapene og arbeidsledighetsoppgavene misvisende.» (Grytten, O. H, 1994). En annen teori for veksten under 1920-årene kan være nye teknologi, eller metoder som kan effektivisere produksjon for bedrifter. Flere bedrifter valgte å investere i nye maskiner som krevde mindre arbeidere og var billigere å operere enn før. Dette kan også forklare veksten i BNP. Flere arbeidere ble permittert grunnet mindre etterspørsel for arbeidere. Dette kalles for en strukturell arbeidsløshet, og skapte store protester og opprør blant arbeiderklassen.

### Utlån

Etter verdenskrigen økte importen sterkt, dette ble finansiert av at innbyggere solgte sine nettofordringer i utlandet. Men når disse verdiene var uttømt i 1920, gikk innbyggere over til å finansiere denne importen gjennom kreditt fra bankvesenet. Etter hvert som flere tok store lån, begynte markedslikviditeten å synke sterkt. I figuren nedenfor ser vi tydelig hvordan mengden import ble påvirket av folket synkende betalingsevne. Mellom 1920 og 1921 ser vi en sterk nedgang fra i kroner brukt på import av varer. Figuren viser så en stigning fram til 1924, hvor så importen synker fram mot 1930.

```{r}
url <- "https://github.com/johannesnp/SOK-1004-Prosjekt/raw/main/Import%20av%20varer%20i%20Norge.xlsx"

df_import <- read.xlsx(url)

df_import %>% 
  ggplot(aes(År,Verdi))+
  geom_point()+
  geom_line()+
  labs(title = "Millioner kroner brukt på import i Norge 1920-1930",
       caption = "Kilde 7: Tabell 18.1, Historisk statistikk 1994, Statistisk Sentralbyrå")+
  ylab("Kroner i millioner")+
  xlab("Tid (År)")+
  theme_bw()
```

```{r}
url <- 'https://github.com/johannesnp/SOK-1004-Prosjekt/raw/main/Utla%CC%8An%20Statistikk.xlsx'

df_utlån <- read.xlsx(url)

df_utlån %>% 
  ggplot(aes(År,Verdi))+
  geom_point()+
  geom_line()+
  labs(title = "Kronebeløp i lån fra sparebanker (i millioner)",
       caption = "Kilde 6: Tabell 24.9, Historisk statistikk 1994, Statistisk Sentralbyrå")+
  ylab("Kroner i millioner")+
  xlab("Tid (År)")+
  theme_bw()
```

Vi kan også se i figuren ovenfor hvordan folkets vaner i forhold til lån utviklet seg gjennom årene. I denne figuren har jeg hentet beløpene for sparebanker. Her vi ser kroner i millioner på y-aksen og år på x-aksen. Figuren viser tydelig en markant økning etter 1915 i kroner utlånt fra sparebanker. Figuren når et toppunkt i 1925, hvor den så avtar mot 1930

Flere banker på 1920- tallet slet med å holde seg gående, og mange måtte slå seg konkurs. Årsaken bak bankkrisen sees på som en konsekvens av innføringen av paripolitikken, der Norges bank strammet inn kredittvirksomheten, samt holdt en høy rente. Store deler av befolkningen, men også bedrifter fikk problemer med å betale inn gjeld til bankene. Bare i 1920 gikk totalt 60 banker i en krisetilstand (Trond Gram 2022). Staten vedtok å kunne tilby lån til kommuner, men også for spare- og forretningsbanker. For mange banker var dette likevel ikke nok, og store pengemidler gikk dermed tapt. Derfor ble det senere i 1923 vedtatt at banker kunne havne under offentlig administrasjons, for å forhindre en kollaps i banknæringen. (Trond Gram, 2022). Selv om store midler gikk tapt for å redde banker, bidro denne ordningen til å begrense krisen i banknæringen. 

Etter 1924 var den økonomiske politikken langt bedre rustet. Bankkrisene var nå over, og myndighetene begynte å kutte utgiftene. Staten innførte tiltak som grundigere skulle forhindre at innskudd fra utlandet skulle øke mengden utlån for innbyggere, og bedrifter. Dette var for å forhindre en ny utlånsboble, som kunne resultere i enda et kursfall for kronen i framtiden. 

### Ressursliste

1.  Grytten, O. H. (1994). En empirisk analyse av det norske arbeidsmarked 1918-1939 Arbeidsledigheten i Norge i internasjonalt perspektiv. Doctoral dissertations 1953-1998 Norges Handelshøyskole.

2.  Tvedt, Knut Are: Norges historie fra 1905 til 1939 i Store norske leksikon på snl.no. Hentet 5. desember 2022

3.  Gram, Trond: Bankkriser i Norge i Store norske leksikon på snl.no. Hentet 5. desember 2022 fra https://snl.no/Bankkriser_i\_Norge

4.  https://www.ssb.no/a/histstat/sos/sos_019.pdf Skånland, H. (1967). Det norske kredittmarkedet siden 1900. Oslo: Statistisk Sentralbyrå.

5.  Tabell 9.1, Historisk statistikk 1994, Statistisk Sentralbyrå

6.  Tabell 24.9, Historisk statistikk 1994, Statistisk Sentralbyrå

7.  Tabell 18.1, Historisk statistikk 1994, Statistisk Sentralbyrå
